ACORDAO-COMPLETO-2569728

ACÓRDÃO 2135/2023 ATA 7/2023 - PRIMEIRA CÂMARA

VISTOS, relatados e discutidos estes autos de processo de aposentadoria de servidor do Senado Federal,
ACORDAM os Ministros do Tribunal de Contas da União, reunidos em sessão da Primeira Câmara, diante das razões expostas pelo relator e com fulcro na Constituição Federal, art. 70, III e IX, e na Lei 8.443/1992, arts. 1º, V, e 39, II, em:
9.1. considerar ilegal a concessão de aposentadoria ao sr. Celso José Albuquerque Costa e negar registro ao respectivo ato;
9.2. dispensar a devolução dos valores recebidos indevidamente, mas de boa-fé, nos termos do Enunciado 106 da Súmula de Jurisprudência deste Tribunal;
9.3. determinar ao Senado Federal que adote as seguintes providências, sob pena de responsabilidade solidária da autoridade administrativa omissa:
9.3.1. dê ciência ao interessado do inteiro teor desta decisão no prazo de quinze dias e faça juntar a estes autos o comprovante de notificação nos quinze dias subsequentes;
9.3.2. suspenda os pagamentos efetuados com base no ato ora impugnado no prazo de quinze dias;
9.3.3. transforme em parcelas compensatórias, a serem absorvidas por todo e qualquer reajuste, inclusive aquele decorrente da Lei 14.526/2023, os seguintes valores:
9.3.3.1. decorrentes da incorporação de "quintos" de FC-8 posteriormente à publicação da Lei 9.624/1998;
9.3.3.2. decorrentes dos reajustes indevidos concedidos aos "quintos" incorporados;
9.4. orientar o Senado Federal que somente se admitirá o pagamento temporário dos "quintos", com base na modulação estipulada pelo Supremo Tribunal Federal no RE 638.115/CE, se houver correção das parcelas incorporadas, na forma exposta no voto condutor do presente acórdão, ainda que o servidor retorne para a atividade, como consequência da apreciação pela ilegalidade da presente concessão.

Ato de aposentadoria.

Primeira Câmara

Senado Federal.

3. Interessados/Responsáveis:
3.1. Interessado: Celso José Albuquerque Costa (XXX.403.901-XX).

13.1. Ministros presentes: Jorge Oliveira (na Presidência), Benjamin Zymler (Relator) e Jhonatan de Jesus.
13.2. Ministro-Substituto convocado: Augusto Sherman Cavalcanti.
13.3. Ministro-Substituto presente: Weder de Oliveira.

BENJAMIN ZYMLER

Adoto como relatório a instrução a cargo da Unidade de Auditoria Especializada em Pessoal (AudPessoal) , acolhida pelo representante do Ministério Público junto ao Tribunal de Contas da União (MPTCU) :
"INTRODUÇÃO
Trata-se de ato inicial de aposentadoria, submetido, para fins de registro, à apreciação do Tribunal de Contas da União (TCU) , de acordo com o art. 71, inciso III, da Constituição Federal.  O ato foi cadastrado e disponibilizado ao TCU por intermédio do Sistema e-Pessoal, na forma do art. 2º e 4º da Instrução Normativa TCU 78/2018.
O ato desse processo pertence às seguintes unidades:
Unidade emissora: Senado Federal.
Unidade cadastradora:  Senado Federal.
Subunidade cadastradora: Senado Federal.
EXAME TÉCNICO
Procedimentos aplicados
Os procedimentos para exame, apreciação e registro de atos de pessoal encontram-se estabelecidos na Instrução Normativa TCU 78/2018 e na Resolução TCU 206/2007. Essas normas dispõem que os atos de pessoal disponibilizados por meio do e-Pessoal devem ser submetidos previamente a críticas automatizadas, com base em parâmetros predefinidos.
As críticas das informações cadastradas na etapa de coleta do ato foram elaboradas e validadas levando-se em conta as peculiaridades de cada ato. Os itens verificados nessa etapa são inerentes a dados cadastrais, fundamentos legais, mapa de tempo, ficha financeira, assim como eventuais ocorrências de acumulação. Trata-se de verificações abrangentes, minuciosas e precisas e sem a necessidade de ação humana e, portanto, menos suscetível a falhas. As críticas aplicadas estão discriminadas no sistema, no Menu e-Pessoal, opção 'Crítica', que podem ser acessadas mediante concessão de perfil específico a servidores do TCU responsáveis pela análise.
Além das críticas automatizadas, há verificação humana adicional no caso de haver alertas do sistema ou informações não formatadas, como esclarecimentos do gestor ou do controle interno.  
As críticas também consideram os registros do Sistema Integrado de Administração de Recursos Humanos (Siape) . O Siape disponibiliza informações atualizadas sobre as parcelas que integram os proventos, diferentemente, portanto, do e-Pessoal, que informa as parcelas no momento do registro do ato. 
Essa confrontação com o Siape fornece uma visão atual e verdadeira da situação, o que permite descaracterizar irregularidades e inconsistências que, embora constantes do e-Pessoal, já foram corrigidas.
As verificações detectadas no ato encontram-se discriminadas na aba de pendências do ato no sistema e-Pessoal, bem como no espelho do ato contemplado por esta instrução.
Exame das Constatações
Ato: 49889/2018 - Inicial - Interessado (a) : CELSO JOSE ALBUQUERQUE COSTA - CPF: XXX.403.901-XX
Parecer do Controle Interno: considerar o ato Ilegal. Justificativa:  - Não foram juntados aos autos Certidão de Tempo de Contribuição emitida pela INSS referente ao período laborado sob o Regime Geral de Previdência Social e considerado para aposentadoria.  - Desde a aprovação e adoção do Parecer ADVOSF n° 253/1998, o Senado Federal tem adotado forma diferenciada de contagem de quintos/décimos (VPNI) , tendo como marco inicial da contagem a designação para a função de confiança de nível mais elevado, independente da primeira, situação divergente da estabelecida pela Lei n° 8.911/1994 e pela jurisprudência dos Acórdãos TCU nos 993/2013, 994/2013 e 8.249/2013, todos da 1ª Câmara, que determinam a contagem a partir da primeira designação em funções comissionadas. -  A incorporação de quintos/décimos (VPNI) deixou de observar a data-limite de 8/4/1998 (publicação da Lei n° 9.624/1998) , contrariando a jurisprudência emanada do RE n° 638.115/CE - STF e dos Acórdãos TCU nos 5.753/2016 - 1ª Câmara e 7.193/2017 - 2ª Câmara.  
Constatações e análises: 
1.1.1. O valor dos proventos está superior ao teto remuneratório constitucional vigente no 'Mês/ano de referência para cálculo dos proventos'.
Justificativa do Gestor de Pessoal: Não há. Verificação efetuada no âmbito do TCU.
Análise do Controle Interno:  Não há. Verificação efetuada no âmbito do TCU.
Análise da Equipe Técnica: Legal
Em consulta aos contracheques (ref. 3/2017 e 7/2022 - vide id 'folha' anexo ao ato) , verifica-se que há rubrica 'abate teto' implementada nos proventos, o que indica que há respeito ao 'teto remuneratório'. Destarte, não se verifica irregularidade nesta situação.
1.1.2. Houve o registro de pelo menos uma rubrica com 'Denominação para análise pelo TCU = Vantagem de caráter pessoal (160 - VPNI (Função Comissionada) (Vantagem de caráter pessoal - Incorporação de quintos/décimos de função) - R$ 2.455,69) .
Justificativa do Gestor de Pessoal: Não há. Verificação efetuada no âmbito do TCU.
Análise do Controle Interno:  Não há. Verificação efetuada no âmbito do TCU.
Análise da Equipe Técnica: Legal
A concessão da vantagem de quintos ou décimos está em consonância com a jurisprudência deste Tribunal e os critérios das Leis 8.911/1994 e 9.624/1998 (os períodos anteriores a 8/4/1998 são suficientes para a incorporação da vantagem de quintos) . 
1.1.3. Houve o registro de pelo menos uma rubrica com 'Denominação para análise pelo TCU = Vantagem de caráter pessoal (64 - FC (Opção) (Vantagem de caráter pessoal - Incorporação de opção de função) - R$ 3.963,33) .
Justificativa do Gestor de Pessoal: Não há. Verificação efetuada no âmbito do TCU.
Análise do Controle Interno:  Não há. Verificação efetuada no âmbito do TCU.
Análise da Equipe Técnica: Ilegal
Trata-se de pagamento da vantagem 'opção' cumulativamente com 'quintos/décimos', o que é considerado irregular pela Jurisprudência desta Corte (Acórdão 1599/2019-TCU-Plenário - Ministro-Relator Benjamin Zymler) .
1.1.4. Indício encontrado para o servidor/instituidor CELSO JOSE ALBUQUERQUE COSTA de CPF XXX.403.901-XX - tipo de indício: Valor de VPNI sofreu algum reajuste desde o primeiro pagamento, situação: ENCAMINHADO PARA ESCLARECIMENTO.
Justificativa do Gestor de Pessoal: Não há. Verificação efetuada no âmbito do TCU.
Análise do Controle Interno:  Não há. Verificação efetuada no âmbito do TCU.
Análise da Equipe Técnica: Ilegal
Observa-se no ato em tela que o interessado possui incorporação da vantagem denominada quintos após o advento da Lei 9.624/1998, o que impede a legalidade do ato neste aspecto. Consoante as informações prestadas pela Unidade Jurisdicionada, o inativo obteve a incorporação de 6/10 de uma função comissionada código FC-07 e 4/10 de uma função comissionada código FC-08. Entretanto, a incorporação realizada pela Unidade Jurisdicionada, por decisão administrativa, só foi possível em função da incorporação de parcelas de quintos (transformados posteriormente em décimos) após 8/4/1998 (data da publicação da Lei 9.624/1998) .
Além da incorporação após 8/4/1998, o valor da vantagem de quintos, percebido pelo interessado, sofreu reajustes indevidos, ao arrepio da lei. Inicialmente, cumpre esclarecer que, nos termos do art. 18 da Lei 12.300/2010 (Plano de Cargos e Salários dos servidores do Senado Federal) , a Vantagem Pessoal Nominalmente Identificada - VPNI de que trata o art. 62-A da Lei 8.112/1990 é consubstanciada nas chamadas VPNI-FC, VPNI-GAL e VPNI-PL.
Em março de 2017, o interessado recebeu R$ 7.907,87 a título de quintos (no contracheque rubricas VPNI-FC, VPNI-GAL e VPNI-PL) . Em março de 2018 o inativo recebeu R$ 8.287,53 em função da incorporação. Já em março de 2019, houve nova majoração e o interessado recebeu R$ 8.660,70 em função da incorporação de quintos.
Assim, observa-se que o Senado Federal aplicou aos quintos os reajustes concedidos pela Lei 13.302 de 27 de junho de 2016. Os quintos/décimos incorporados foram transformados em VPNI pela Lei 9.527/1997 e deveriam ser reajustados, nos termos do art. 15, § 1º da referida lei, apenas em razão dos reajustes gerais, salvo previsão legal em contrário. Contudo, a Lei 13.302/2016, que reajustou a remuneração dos servidores do Senado Federal e disciplinou o pagamento de parcelas remuneratórias devidas a esses servidores, não se caracteriza como uma lei de revisão geral da remuneração dos servidores públicos federais, tal como foram as Leis 10.331/2001 e 10.697/2003.
Tal entendimento restou explicitado no recente Acórdão 3223/2020-TCU-Plenário, de relatoria do Ministro Vital do Rêgo. O eminente relator, em seu voto condutor, menciona também que é esta a jurisprudência do STJ, ou seja, os quintos incorporados até a edição da Lei 9.527/1997 devem ser atualizados de acordo com os critérios adotados para a revisão geral da remuneração dos servidores públicos federais, consoante o acórdão abaixo colacionado:
PROCESSUAL CIVIL. EMBARGOS DE DECLARAÇÃO NO AGRAVO INTERNO NO RECURSO ESPECIAL. ENUNCIADO ADMINISTRATIVO Nº 3/STJ. OMISSÕES CONFIGURADAS. INAPLICABILIDADE DO ENTENDIMENTO FIRMADO NO RE Nº 638.115/CE. ATUALIZAÇÃO, ENTRE ABRIL DE 1998 A SETEMBRO DE 2001, DE QUINTOS JÁ INCORPORADOS. VANTAGEM PESSOAL NOMINALMENTE IDENTIFICADA (VPNI) . LEI Nº 9.527/97. CRITÉRIO DE CORREÇÃO. REAJUSTE GERAL DOS SERVIDORES PÚBLICOS FEDERAIS, MESMO APÓS A EDIÇÃO DA MEDIDA PROVISÓRIA Nº 2.225-45/2001. PRECEDENTES. (...) .
 (...) 
3. A jurisprudência desta Corte Superior firmou-se no sentido de que os quintos incorporados até a edição da Lei nº 9.527/97 devem ser atualizados de acordo com os critérios adotados para a revisão geral da remuneração dos servidores públicos federais, pois desde então ostentam natureza de vantagem pessoal nominalmente identificada (VPNI) . Ainda que a Medida Provisória nº 2.225-45/2001 tenha restabelecido o direito à incorporação de quintos entre abril de 1998 e setembro de 2001 - entendimento hoje superado pelo Supremo Tribunal Federal no julgamento do RE nº 638.115/CE -, referido ato normativo não revogou a Lei nº 9.527/97 e nem modificou o critério de atualização dos quintos já incorporados e transformados em vantagem pessoal nominalmente identificada. Precedentes.
 (EDcl no AgInt no RECURSO ESPECIAL Nº 1.516.357 - RS. Relator: Min. Mauro Campbell Marques, julgado em 21/6/2018) .
Considerando o exposto, considera-se que o ato de aposentadoria em análise deve ser apreciado pela ilegalidade.
1.1.5. Houve o registro de pelo menos uma rubrica com 'Denominação para análise pelo TCU = Vantagem de caráter pessoal (160 - VPNI (Função Comissionada) (Vantagem de caráter pessoal - Incorporação de quintos/décimos de função) - R$ 2.046,41) .
Justificativa do Gestor de Pessoal: Não há. Verificação efetuada no âmbito do TCU.
Análise do Controle Interno:  Não há. Verificação efetuada no âmbito do TCU.
Análise da Equipe Técnica: Ilegal
É ilegal a concessão da vantagem de quintos em razão do exercício de funções comissionadas após o advento da Lei 9.624/1998.
Nesse caso, como a incorporação de quintos entre o período de 8/4/1998 a 4/9/2001 está amparada por decisão administrativa, será proposta determinação para absorção da rubrica, consoante decidido pelo STF no âmbito do RE 638.115/CE.
O quadro resumo de ocorrências e, quando for o caso, o detalhamento da norma legal e da jurisprudência para as inconsistências acima elencadas encontra-se no anexo II dessa instrução. 
Encaminhamento do ato: 
Considerar ILEGAL e recusar registro do ato de Aposentadoria 49889/2018 - Inicial de CELSO JOSE ALBUQUERQUE COSTA do quadro de pessoal do órgão/entidade Senado Federal, com base nos arts. 71, inciso III, da Constituição Federal, 1º, inciso V, e 39, inciso II, da Lei 8.443/1992 e 260, § 1º, do Regimento Interno. 
Com fulcro no art. 262, caput, do Regimento Interno deste Tribunal, determinar ao órgão/entidade Senado Federal que: 
emita novo ato, livre da irregularidade ora apontada, em substituição ao ato de Aposentadoria de CELSO JOSE ALBUQUERQUE COSTA, submetendo-o à nova apreciação por este Tribunal, na forma do artigo 260, caput, também do Regimento.
dispense a devolução dos valores indevidamente recebidos de boa-fé até a data da ciência do órgão/entidade Senado Federal, do acórdão que vier a ser proferido, com base no Enunciado 106 da Súmula da Jurisprudência do TCU.
dê ciência, no prazo de quinze dias, contados da notificação, do inteiro teor desta deliberação ao interessado, alertando-o de que o efeito suspensivo proveniente da interposição de eventuais recursos junto ao TCU não o exime da devolução dos valores percebidos indevidamente, caso o recurso não seja provido.
informe o teor do acórdão que vier a ser prolatado, encaminhando ao TCU, no prazo de trinta dias, comprovante da data de ciência pelo interessado, nos termos do art. 4º, § 3º, da Resolução TCU 170/2004.
faça cessar todo e qualquer pagamento relativo ao ato impugnado de CELSO JOSE ALBUQUERQUE COSTA, no prazo máximo de quinze dias, contados da ciência da decisão deste Tribunal, sob pena de ressarcimento das quantias pagas após essa data pelo responsável.
promova, no prazo de 30 (trinta) dias, o destaque da (s) parcela (s) de quintos incorporada (s) com amparo em funções comissionadas exercidas entre 8/4/1998 a 4/9/2001 e transforme-a (s) em 'Parcela Compensatória' a ser absorvida por quaisquer reajustes futuros, consoante decidido pelo STF no RE 638.115/CE, caso a incorporação tenha se dado por decisão administrativa ou por decisão judicial não transitada em julgado.
promova o recálculo, no prazo 15 (quinze) dias, contados a partir da ciência desta deliberação, sujeitando-se a autoridade administrativa omissa à responsabilidade solidária, do valor atualmente pago relativo à rubrica apontada, em face de manifesta ilegalidade.
CONCLUSÃO
A abrangência e a profundidade das verificações levadas a efeito fundamentam convicção de que o ato 49889/2018 pode ser apreciado pela ilegalidade, em razão das irregularidades apontadas no item Exame das Constatações desta instrução, que representam afronta à legislação e à jurisprudência de referência
PROPOSTA DE ENCAMINHAMENTO
Ante o exposto, com fundamento no art. 71, inciso III, da Constituição Federal, no art. 1º, inciso V, e art. 39, incisos I e II, da Lei 8.443/1992, no art. 260 do Regimento Interno do Tribunal de Contas da União, propõe-se: 
Considerar ILEGAL e recusar registro do ato de Aposentadoria 49889/2018 - Inicial de CELSO JOSE ALBUQUERQUE COSTA do quadro de pessoal do órgão/entidade Senado Federal, com base nos arts. 71, inciso III, da Constituição Federal, 1º, inciso V, e 39, inciso II, da Lei 8.443/1992 e 260, § 1º, do Regimento Interno.
Com fulcro no art. 262, caput, do Regimento Interno deste Tribunal, determinar ao órgão/entidade Senado Federal que: 
promova, no prazo de 30 (trinta) dias, o destaque da (s) parcela (s) de quintos incorporada (s) com amparo em funções comissionadas exercidas entre 8/4/1998 a 4/9/2001 e transforme-a (s) em 'Parcela Compensatória' a ser absorvida por quaisquer reajustes futuros, consoante decidido pelo STF no RE 638.115/CE, caso a incorporação tenha se dado por decisão administrativa ou por decisão judicial não transitada em julgado.
dispense a devolução dos valores indevidamente recebidos de boa-fé até a data da ciência do órgão/entidade Senado Federal, do acórdão que vier a ser proferido, com base no Enunciado 106 da Súmula da Jurisprudência do TCU.
promova o recálculo, no prazo 15 (quinze) dias, contados a partir da ciência desta deliberação, sujeitando-se a autoridade administrativa omissa à responsabilidade solidária, do valor atualmente pago relativo à rubrica apontada, em face de manifesta ilegalidade.
dê ciência, no prazo de quinze dias, contados da notificação, do inteiro teor desta deliberação ao interessado, alertando-o de que o efeito suspensivo proveniente da interposição de eventuais recursos junto ao TCU não o exime da devolução dos valores percebidos indevidamente, caso o recurso não seja provido.
informe o teor do acórdão que vier a ser prolatado, encaminhando ao TCU, no prazo de trinta dias, comprovante da data de ciência pelo interessado, nos termos do art. 4º, § 3º, da Resolução TCU 170/2004.
emita novo ato, livre da irregularidade ora apontada, em substituição ao ato de Aposentadoria de CELSO JOSE ALBUQUERQUE COSTA, submetendo-o à nova apreciação por este Tribunal, na forma do artigo 260, caput, também do Regimento.
faça cessar todo e qualquer pagamento relativo ao ato impugnado de CELSO JOSE ALBUQUERQUE COSTA, no prazo máximo de quinze dias, contados da ciência da decisão deste Tribunal, sob pena de ressarcimento das quantias pagas após essa data pelo responsável."
É o relatório.

não há.

Procurador Marinus Eduardo De Vries Marsico.

PESSOAL. APOSENTADORIA. INCORPORAÇÃO IRREGULAR DE "QUINTOS" E ATUALIZAÇÃO INDEVIDA DOS VALORES INCORPORADOS. FALTA DE COMPROVAÇÃO DE PARTE DO TEMPO DE CONTRIBUIÇÃO AVERBADO. "OPÇÃO". PAGAMENTO CUMULATIVO COM "QUINTOS". ILEGALIDADE. NEGATIVA DE REGISTRO. DISPENSA DE DEVOLUÇÃO DOS VALORES INDEVIDAMENTE RECEBIDOS EM BOA-FÉ. DETERMINAÇÕES.

APOSENTADORIA (APOS)

Unidade de Auditoria Especializada em Pessoal (AudPessoal).

Trata-se de aposentadoria do Analista Legislativo do Senado Federal Celso José Albuquerque Costa, cujo ato teve vigência provisória a partir de 21/6/2018.
2. O controle interno do órgão de origem manifestou-se pela ilegalidade da concessão nos seguintes termos:
"- Não foram juntados aos autos Certidão de Tempo de Contribuição emitida pela INSS referente ao período laborado sob o Regime Geral de Previdência Social e considerado para aposentadoria. 
- Desde a aprovação e adoção do Parecer ADVOSF n° 253/1998, o Senado Federal tem adotado forma diferenciada de contagem de quintos/décimos (VPNI) , tendo como marco inicial da contagem a designação para a função de confiança de nível mais elevado, independente da primeira, situação divergente da estabelecida pela Lei n° 8.911/1994 e pela jurisprudência dos Acórdãos TCU nos 993/2013, 994/2013 e 8.249/2013, todos da 1ª Câmara, que determinam a contagem a partir da primeira designação em funções comissionadas. 
- A incorporação de quintos/décimos (VPNI) deixou de observar a data-limite de 8/4/1998 (publicação da Lei n° 9.624/1998) , contrariando a jurisprudência emanada do RE n° 638.115/CE - STF e dos Acórdãos TCU nos 5.753/2016 - 1ª Câmara e 7.193/2017 - 2ª Câmara."
3. A unidade técnica, por seu turno, limitou-se ao exame das críticas automáticas, sem exame detalhado do parecer do controle interno, que consta da instrução. 
4. As críticas automáticas, por seu turno, apontaram como possíveis irregularidades/itens a serem verificados: o pagamento dos proventos acima do teto constitucional; a incorporação de "quintos"; o reajustamento dos "quintos" incorporados; e o pagamento da parcela "opção".
5. A AudPessoal apontou como irregularidades na concessão apenas a incorporação de "quintos" após abril de 1998; a atualização das parcelas de "quintos" incorporadas e o pagamento da retribuição parcial pelo exercício do cargo em comissão/função de confiança, conhecida como "opção". No seu exame, afastou eventual irregularidade relativa a pagamentos acima do teto remuneratório.
6. Assiste razão à unidade técnica quanto aos pontos levantados.
7. O pagamento da parcela "opção", conjuntamente com os "quintos" nos proventos de aposentadoria era vedado pelo § 2º art. 193 da Lei 8.112/1990, quando em vigor (grifos acrescidos) :
"Art. 193. O servidor que tiver exercido função de direção, chefia, assessoramento, assistência ou cargo em comissão, por período de 5 (cinco) anos consecutivos, ou 10 (dez) anos interpolados, poderá aposentar-se com a gratificação da função ou remuneração do cargo em comissão, de maior valor, desde que exercido por um período mínimo de 2 (dois) anos.                  (Mantido pelo Congresso Nacional)                    (Revogado pela Lei nº 9.527, de 10.12.97) 
§ 1° Quando o exercício da função ou cargo em comissão de maior valor não corresponder ao período de 2 (dois) anos, será incorporada a gratificação ou remuneração da função ou cargo em comissão imediatamente inferior dentre os exercidos.                  (Mantido pelo Congresso Nacional)                   (Revogado pela Lei nº 9.527, de 10.12.97) 
§ 2° A aplicação do disposto neste artigo exclui as vantagens previstas no art. 192, bem como a incorporação de que trata o art. 62, ressalvado o direito de opção.                  (Mantido pelo Congresso Nacional)            (Revogado pela Lei nº 9.527, de 10.12.97) "
8. O interessado apenas implementou os requisitos para aposentadoria em 2018, quando já revogado o dispositivo da lei, que ampararia o pagamento da rubrica nos proventos (de forma não cumulativa com a vantagem prevista no art. 62 da Lei 8.112/1990, ou seja, os "quintos") e quando já em vigor a nova redação do art. 40 da Constituição Federal, conferida pelas Emendas Constitucionais (EC) 20/1998 e 41/2003, que limitou os proventos de aposentadoria à última remuneração do cargo efetivo:
"Art. 40. Aos servidores titulares de cargos efetivos da União, dos Estados, do Distrito Federal e dos Municípios, incluídas suas autarquias e fundações, é assegurado regime de previdência de caráter contributivo e solidário, mediante contribuição do respectivo ente público, dos servidores ativos e inativos e dos pensionistas, observados critérios que preservem o equilíbrio financeiro e atuarial e o disposto neste artigo.  
[...]
§ 2º Os proventos de aposentadoria e as pensões, por ocasião de sua concessão, não poderão exceder a remuneração do respectivo servidor, no cargo efetivo em que se deu a aposentadoria ou que serviu de referência para a concessão da pensão."
9. A incorporação de "quintos" após 8/4/1998 já está pacificada, uma vez que o Supremo Tribunal Federal (STF) deliberou sobre o tema, em caráter vinculante, no RE 638.115/CE, quando expressamente a  considerou ilegal e estabeleceu modulação, que será aqui seguida - pagamento permanente sob a forma de vantagem pessoal nominalmente identificada, sujeita exclusivamente aos reajustes dos servidores federais, caso o pagamento decorra de decisão judicial com trânsito em julgado ou, em todos os casos contrários, em vantagem pessoal a ser absorvida por todo e qualquer reajustes.
10. No caso do servidor, não há informações que permitam concluir que o pagamento desses "quintos" irregularmente incorporados esteja fundado em decisão judicial com trânsito em julgado. Dessarte, é de se determinar a conversão da vantagem pessoal nominalmente identificada (VPNI) , resultante da incorporação dos 2/5 de FC-8, em parcela compensatória, a ser absorvida pelos reajustes gerais ou pelos aumentos concedidos à categoria do servidor, inclusive pela recém-publicada Lei 14.526/2023.
11. Indevido também é o reajustamento dos "quintos" com base nos índices conferidos exclusivamente aos servidores daquela casa legislativa, uma vez que a vantagem somente poderia ser reajustada com base nos índices gerais aplicáveis aos servidores federais.
12. Sobre o tema, permito-me reproduzir excertos do voto que fundamentou o Acórdão 1151/2023-TCU-Primeira Câmara, da relatoria do Ministro Vital do Rêgo:
"8. Sobre o reajuste concedido às parcelas incorporadas (VPNI) , destaco que esta Corte de Contas, no voto condutor do Acórdão 3045/2022-TCU-Primeira Câmara, da Relatoria do Min. Benjamin Zymler, já analisou a questão com o detalhamento necessário, razão pela qual transcrevo os principais excertos, os quais adoto como razões de decidir: 
 (...) 
12. Com relação ao reajustamento das parcelas incorporadas, hoje transformadas em VPNI, transcrevo, adiante, os principais dispositivos de regência (destaques acrescentados) :
Lei 8.112/1990
'Art. 41.  Remuneração é o vencimento do cargo efetivo, acrescido das vantagens pecuniárias permanentes estabelecidas em lei.
............................................................................................................................................
Art. 62-A. Fica transformada em Vantagem Pessoal Nominalmente Identificada - VPNI a incorporação da retribuição pelo exercício de função de direção, chefia ou assessoramento, cargo de provimento em comissão ou de Natureza Especial a que se referem os arts. 3º e 10 da Lei no 8.911, de 11 de julho de 1994, e o art. 3o da Lei no 9.624, de 2 de abril de 1998.
Parágrafo único.  A VPNI de que trata o caput deste artigo somente estará sujeita às revisões gerais de remuneração dos servidores públicos federais.'
Constituição Federal
'Art. 37. A administração pública direta e indireta de qualquer dos Poderes da União, dos Estados, do Distrito Federal e dos Municípios obedecerá aos princípios de legalidade, impessoalidade, moralidade, publicidade e eficiência e, também, ao seguinte:
............................................................................................................................................
X - a remuneração dos servidores públicos e o subsídio de que trata o § 4º do art. 39 somente poderão ser fixados ou alterados por lei específica, observada a iniciativa privativa em cada caso, assegurada revisão geral anual, sempre na mesma data e sem distinção de índices'.
Lei 10.331/2001
'Art. 1º As remunerações e os subsídios dos servidores públicos dos Poderes Executivo, Legislativo e Judiciário da União, das autarquias e fundações públicas federais, serão revistos, na forma do inciso X do art. 37 da Constituição, no mês de janeiro, sem distinção de índices, extensivos aos proventos da inatividade e às pensões.'
13.	 Pois bem, é fora de dúvida que, na dicção do art. 41 da Lei 8.112/1990, a VPNI alusiva aos antigos 'quintos/décimos' de funções comissionadas constitui 'vantagem pecuniária permanente estabelecida em lei' e, dessa forma, integra o conceito de 'remuneração'.
14.	 Sem embargo, o mesmo estatuto que define o termo distingue a parcela e fixa as balizas para o seu reajustamento: exclusivamente mediante revisões gerais de remuneração dos servidores públicos (parágrafo único do art. 62-A) .
15. Aqui, a aplicação do princípio da especialidade já resolve a aparente antinomia discutida nos autos: a norma que disciplina, em específico, o reajustamento da VPNI ao longo do tempo (Lei 8.112/1990) prevalece sobre a norma que dispõe, em caráter pontual e genérico, sobre o reajuste da remuneração dos servidores da Câmara dos Deputados (Lei 13.323/2016) .
16. Mas, para além disso, o fato é que a Lei 8.112/1990, estatuto jurídico do funcionalismo federal, norma de iniciativa privativa do Presidente da República, não poderia ter seus efeitos mitigados por norma de iniciativa do Poder Legislativo, caso da Lei 13.323/2016.
17. Assim, tratando-se os 'quintos/décimos' de vantagem de natureza tipicamente estatutária, há de prevalecer, na espécie, seja pela observância do princípio da especialidade, seja pela prerrogativa constitucionalmente atribuída ao Chefe do Poder Executivo para a propositura de leis que disponham sobre o regime jurídico do funcionalismo, a disciplina estabelecida no art. 62-A, parágrafo único, da Lei 8.112/1990.
18. Posto isso, de outra parte, não há como dissociar a expressão 'revisão geral de remuneração dos servidores públicos federais', fixada no estatuto, da 'revisão geral anual [da remuneração dos servidores públicos]' estabelecida na Constituição. Esta, a propósito, também de iniciativa privativa do Presidente da República, é feita 'sem distinção de índices', característica que igualmente desqualificaria, como tal, o reajuste previsto na Lei 13.323/2016, concedido apenas aos servidores da Câmara.
19. Por fim, lembro que a distinção entre 'reajuste de remunerações e subsídios por lei específica' (ou 'reajuste setorial', como denomina o recorrente) , caso da Lei 13.323/2016, e 'revisão geral de remunerações e subsídios', caso, por exemplo, da Lei 10.697/2003, foi exposta com meridiana clareza pela Suprema Corte no julgamento da ADI 3.968, cuja ementa, por seu didatismo, peço licença para transcrever parcialmente (ênfase acrescentada) :
'AÇÃO DIRETA DE INCONSTITUCIONALIDADE. ARTIGOS 2º, 5º E 9º, PARTE FINAL, DA LEI 15.512/2007 DO ESTADO DO PARANÁ. CONCESSÃO, A PAR DE ÍNDICE GERAL DE CORREÇÃO SALARIAL PARA TODAS AS CARREIRAS ESTATUTÁRIAS DO PODER EXECUTIVO, DE ÍNDICE COMPLEMENTAR VARIÁVEL, CONSIDERADA A INCIDÊNCIA DO IPCA DESDE A DATA DA CONSOLIDAÇÃO DOS PLANOS DE CARREIRA OU DE REESTRUTURAÇÃO DAS TABELAS DE VENCIMENTOS. VALIDADE. POSSIBILIDADE DE DESCONTO DOS REAJUSTES SETORIAIS POR OCASIÃO DA REVISÃO GERAL DA REMUNERAÇÃO DOS SERVIDORES. EXAURIMENTO DA EFICÁCIA DOS ARTIGOS 5º E 9º, PARTE FINAL, DA LEI 15.512/2007 DO ESTADO DO PARANÁ. PREJUDICIALIDADE. AÇÃO PARCIALMENTE CONHECIDA E, NA PARTE CONHECIDA, JULGADO IMPROCEDENTE O PEDIDO. 
1. A revisão geral anual da remuneração e subsídios dos servidores públicos e agentes políticos, cuja iniciativa legislativa é do chefe do Poder Executivo de cada ente federativo (artigo 61, § 1º, II, a, da Constituição Federal) , deve se dar na mesma data para todos e sem distinção de índices (artigo 37, X, da Constituição Federal) . 
2. O reajuste de remunerações e subsídios por lei específica tem por objeto a readequação da retribuição pecuniária devida pelo exercício de determinado cargo, ajustando-a à realidade das suas responsabilidades, atribuições e mercado de trabalho, enquanto que a revisão geral anual tem por escopo a mera recomposição do poder aquisitivo das remunerações e subsídios de todos os servidores públicos e agentes políticos de determinado ente federativo. 
3. A revisão geral anual sem distinção de índices não impede que determinadas categorias recebam efetivamente revisão diferenciada de outras, caso essa diferenciação reflita reajustes anteriores, de forma a evitar o desvirtuamento dos reajustes setoriais e a necessidade de redução do índice de revisão, em prejuízo das categorias funcionais que não tiveram qualquer aumento salarial. Precedente: ADI 2.726, Rel. Min. Maurício Corrêa, Plenário, DJ de 29/8/2003' (Tribunal Pleno; relator Min. Luiz Fux; julgada em 29/11/2019) .
9. Portanto, na mesma linha do que restou decidido no Acórdão 3045/2022-TCU-Primeira Câmara, entendo que a norma que disciplina o reajustamento da VPNI ao longo do tempo é a Lei 8.112/1990, sendo que o referido comando prevalece sobre a norma que dispõe, em caráter pontual e genérico, sobre o reajuste da remuneração dos servidores do Senado Federal (Lei 13.323/2016, entre outras) . Nesse contexto, vale dizer que nem todos os servidores do Senado Federal percebem a VPNI decorrente de incorporação de quintos, sendo certo que, por essa razão, essa parcela especial e peculiar a que fazem jus alguns servidores está regulada pelo regramento disposto na Lei 8.112/1990. 
10. De outro lado, caso o entendimento sustentado pela recorrente fosse implementado, a consequência lógica seria que todos os servidores, de todos os poderes da União, detentores de VPNI de quintos, teriam essas parcelas reajustadas de forma completamente aleatória, a depender dos reajustes concedidos às carreiras específicas a que pertencem, entendimento esse que não se coaduna com o comando previsto no art. 37, inciso X, da CF/1988 e com a regra prevista no art. 62-A, parágrafo único, da Lei 8.112/1990.
11. A despeito de meu entendimento acerca da irregularidade dos reajustes promovidos nas parcelas de quintos, vale mencionar que na sessão de 7/12/2022 foi proferido o Acórdão 2718/2022-TCU-Plenário, por meio do qual esta Corte de Contas entendeu que os reajustes irregulares concedidos às parcelas de quintos devem ser convertidos em VPNI absorvível a partir dos reajustes incidentes após 23/10/2020. Sobre a referida decisão, ainda que as análises realizadas no processo paradigma (TC Processo 012.921/2022-0) escolhido para apreciação em plenário não tenham identificado, vale mencionar que, além da Lei 13.302/2016, as parcelas de quintos pagas aos servidores do Senado Federal também sofreram reajuste irregular pelos índices dados pela Lei 12.779/2012. 
12. Por tal razão e em linha com a orientação que restou consignada no Acórdão 2718/2022-TCU-Plenário, cabe dar provimento parcial ao presente recurso, tornando sem efeito o subitem 9.3.4.1 da decisão recorrida sem prejuízo de  determinar ao Senado Federal que promova o destaque do valor correspondente aos reajustes incidentes sobre a VPNI derivada de quintos/décimos de funções comissionadas, dados pelas Leis 12.779/2012 e 13.302/2016, sujeitando a parcela destacada à absorção por quaisquer reajustes remuneratórios posteriores a 23/10/2020, consoante restou decidido no Acórdão 2718/2022-TCU-Plenário."
13. Assim, deverá o órgão de pessoal do Senado Federal destacar os reajustes concedidos indevidamente aos 3/5 de FC-7 com base nas Leis 12.779/2012 e 13.302/2016 e transformá-los em parcela compensatória, a ser absorvida por todo e qualquer reajuste concedido à categoria ou aos servidores públicos federais em geral, inclusive pela Lei 14.526/2023.
14. A unidade técnica deixou de examinar a informação prestada pelo controle interno  segundo a qual o Senado teria feito uma "conta de chegada" para o pagamento dos "quintos" em vez de observar a cronologia do exercício das funções e conceder a vantagem com base no valor da função exercida por maior tempo, dentro do período de doze meses. 
15. A esse respeito, transcrevo excertos do voto, de minha relatoria, que fundamentou o Acórdão 3145/2020-TCU-Primeira Câmara:
"12. Como se vê, o Senado não observou as disposições do (revogado) art. 3º da Lei 8.911/1994, do qual claramente se extrai que a incorporação de 'quintos' deve considerar a sequência cronológica das funções exercidas, de modo a assegurar a incorporação da função exercida por maior tempo dentro de cada período de 12 meses de exercício de função (grifos acrescidos) : 
'Art. 3º Para efeito do disposto no § 2º do art. 62 da Lei nº 8.112, de 11 de dezembro de 1990, o servidor investido em função de direção, chefia e assessoramento, ou cargo em comissão, previsto nesta Lei, incorporará à sua remuneração a importância equivalente à fração de um quinto da gratificação do cargo ou função para o qual foi designado ou nomeado, a cada doze meses de efetivo exercício, até o limite de cinco quintos.  (Revogado pela Lei nº 9.527, de 10.12.1997) 
§ 1º Entende-se como gratificação a ser incorporada à remuneração do servidor a parcela referente à representação e a gratificação de atividade pelo desempenho de função, quando se tratar de cargo em comissão ou função de direção, chefia e assessoramento dos Grupos: Direção e Assessoramento Superiores - DAS e Cargo de Direção - CD. (Revogado pela Lei nº 9.527, de 10.12.1997) 
§ 2º Quando se tratar de gratificação correspondente às funções de direção, chefia e assessoramento do Grupo - FG e GR, a parcela a ser incorporada incidirá sobre o total desta remuneração. (Revogado pela Lei nº 9.527, de 10.12.1997) 
§ 3º Quando mais de um cargo em comissão ou função de direção, chefia e assessoramento houver sido exercidos no período de doze meses, a parcela a ser incorporada terá como base de cálculo a exercida por maior tempo.
§ 4º Ocorrendo o exercício de cargo em comissão ou de função de direção, chefia ou assessoramento de nível mais elevado, por período de doze meses, após a incorporação dos cinco quintos, poderá haver a atualização progressiva das parcelas já incorporadas, observado o disposto no parágrafo anterior. (Revogado pela Lei nº 9.527, de 10.12.1997) '
13. Muitas vezes o período de 12 meses a que se refere o art. 3º da Lei 8.911/1994 não é contínuo, mas nunca pode ser intercalado. É dizer, não pode o gestor, a seu bel-prazer, agrupar os períodos de exercício de função, desconsiderada a ordem cronológica, com o intuito de assegurar ao servidor incorporação mais vantajosa.
14. A melhoria dos valores incorporados se dava de duas formas: i) por meio de incorporação de novas parcelas de 'quintos'; b) pela atualização das parcelas, quando, após a incorporação de 5/5, o servidor houvesse completado um novo interstício de 12 meses de exercício de função.
15. Nessa linha foi a deliberação proferida no TC Processo 023.643/2006-0 (Acórdão 2285/2007-TCU-Plenário, rel. Ministro-Substituto Marcos Bemquerer Costa) , que versava sobre consulta realizada pelo Presidente o Tribunal Superior do Trabalho sobre a forma de apuração de tempo para fins de atualização de 'quintos'. À guisa de clareza, transcrevo a ementa dessa deliberação: 
'CONSULTA. CONHECIMENTO. ATUALIZAÇÃO DE QUINTOS. DIFERIMENTO DO TERMO INICIAL DE CONTAGEM. POSSIBILIDADE. RESPOSTA AO CONSULENTE. 1. É lícito ao servidor, mediante requerimento, selecionar o período de 12 meses consecutivos de exercício de cargo em comissão ou função de direção, chefia e assessoramento, para fins de atualização de parcela de quintos, nos termos do então vigente § 4° do art. 3° da Lei n. 8.911/1994, c/c o art. 3° da Lei n. 9.624/1998; 2. Dentro do intervalo de 12 meses de exercício de cargo em comissão ou função de direção, chefia e assessoramento, escolhido para fins de atualização de quintos, não é permitida a exclusão ou o expurgo de qualquer tempo de função comissionada; 3. É possível a substituição de parcela de quintos por outra concernente ao exercício de cargo em comissão ou função de direção, chefia e assessoramento de nível mais elevado, desde que exercidos por maior tempo, durante o período selecionado de 12 meses consecutivos. 4. O eventual diferimento do marco temporal utilizado para fins de incorporação/atualização de parcela de quintos produz efeitos financeiros a partir da solicitação do interessado, sendo vedado qualquer pagamento retroativo de parcelas de quintos assim incorporadas/atualizadas.'
16. A despeito de se referir à atualização de 'quintos', o raciocínio de todo se aplica à incorporação da vantagem.
17. Em nenhum momento a lei autoriza o administrador a 'pinçar' os dias de exercício de cada função para, posteriormente, conceder a incorporação de 'quintos'. Não fosse observada uma sequência cronológica não seria possível conceder ao servidor 1/5 a cada 12 meses de exercício de funções, pois seria necessário aguardar indefinidamente para verificar as funções exercidas ao longo da vida funcional. Como a prática administrativa sempre foi a de conceder ao servidor o 'quinto' tão logo fosse incorporado, pode-se concluir que a alteração do procedimento do Senado alterou um ato jurídico perfeito, que já havia surtido efeitos financeiros. 
18. Assim sendo, mostra-se totalmente desarrazoado e lesivo ao Erário o procedimento de agrupar os dias exercidos de função comissionada pelo servidor conforme a função exercida, com inobservância da ordem cronológica, com objetivo de assegurar a percepção da vantagem em patamares superiores aos devidos.
19. No caso concreto, o interessado, sr. Luiz Carlos Grangeiro recebe 4/5 de FC 7 e 1/5 de FC 3, sendo certo que, de 1º/2/1983 até 26/3/1998, não houve um único interstício de 12 meses no qual o servidor tenha exercido a FC 7 por mais de 6 meses. Na verdade, ele as exerceu esporadicamente, em períodos de até 20 dias. Apenas a partir de 27/3/1998, até 4/9/2001, o interessado se manteve continuamente nessa função. 
20. Portanto, caso fosse possível incorporar 'quintos' após 8/4/1998, o interessado deveria ter incorporado/atualizado 3/5 de FC 7 e não 4, de acordo com as informações constantes do campo 'discriminação dos tempos em funções comissionadas'.
21. Ora, certamente o servidor incorporou seus 'quintos' na sequência de seu exercício e, uma vez finda a incorporação, por força dos dispositivos legais, o Senado não apenas atualizou as parcelas incorporadas como também promoveu um rearranjo do tempo de exercício de função, agrupando os dias de exercício da FC 7 de modo a assegurar a concessão do 4º 'quinto' dessa função, em substituição a 1/5 de FC 3.  Tudo isso com um único objetivo: assegurar a melhor combinação possível para fins de incorporação da vantagem prevista no art. 3º da Lei 8.911/1994."
16. Contudo, considerando que o interessado exerceu a FC-8 a partir de 1º/9/1999 até 21/12/2004, teria logrado incorporar 2/5 de FC-8 até  4/9/2001, com base, aparentemente, em decisão administrativa, motivo pelo qual o cômputo do período intercalado não faz diferença, no presente caso, uma vez que toda a incorporação posterior a 8/4/1998 já será considerada irregular. 
17. Por fim, o tempo de contribuição decorrente de suposta relação trabalhista com a Caixa Econômica Federal não teria sido comprovado por certidão de tempo de contribuição emitida pelo Instituto Nacional do Seguro Social (INSS) , consoante informação prestada pelo controle interno e não examinada nos pareceres.
18. Considerando que se trata de tempo de regime geral e tendo em vista a necessidade de compensação entre os regimes, não se pode admitir o cômputo do tempo sem que esteja devidamente atestado pela autarquia competente. Por conseguinte, devem ser excluídos do cômputo do tempo de contribuição de 4/6/1980 a 25/3/1985, aproximadamente 4 anos e 10 meses. 
19. Excluído esse tempo, o interessado não reunia condições para se inativar com fundamento na EC 47/2005, uma vez que disporia de apenas 33 anos e 3 meses (aproximadamente) de tempo de contribuição, salvo comprovação em contrário. 
20. Ademais, o tempo não comprovado de trabalho na Caixa Econômica Federal foi considerado para fins de concessão de anuênios.
21. Por conseguinte, considerando o julgamento pela ilegalidade da presente concessão, é de se aplicar o Enunciado 106 da Súmula de Jurisprudência deste Tribunal para dispensar a devolução dos valores indevidamente recebidos em boa-fé.
Feitas essas considerações, acompanho os pareceres e VOTO por que o Tribunal adote a deliberação que ora submeto à apreciação deste colegiado.
.
TCU, Sala das Sessões, em 28 de março de 2023.
BENJAMIN ZYMLER 
Relator